【裁判字號】    98,民專訴,44
【裁判日期】    981013
【裁判案由】    侵害專利權有關財產權爭議
【裁判全文】
智慧財產法院民事判決
                                    98年度民專訴字第44號
原      告  甲○○
訴訟代理人  張益隆律師
被      告  黛安芬國際股份有限公司
兼法定代理人乙○○
共      同
訴訟代理人  陳彥希律師（兼送達代收人）
            林哲誠律師
複代理人    丙○○○○○
上列當事人間專利權損害賠償事件，本院於98年9 月22日言詞辯
論終結，判決如下：
    主  文
原告之訴及假執行之聲請均駁回。
訴訟費用由原告負擔。
    事實及理由
壹、程序方面：
    按訴狀送達後，原告不得將原訴變更或追加他訴，但擴張或
    減縮應受判決事項之聲明，不在此限，民事訴訟法第255 條
    第1 項第3 款定有明文。查原告於起訴時聲明：「被告應連
    帶給付原告新台幣（下同）600 萬元及自起訴狀繕本送達翌
    日起至清償日止，按年息百分之5 計算之利息。嗣於98年9
    月22日本院言詞辯論時當庭減縮聲明為：「被告應連帶給付
    原告400 萬元及自起訴狀繕本送達翌日起至清償日止，按年
    息百分之5 計算之利息」，揆諸前開說明，自應認原告所為
    訴之減縮係屬合法，應予准許。
貳、實體方面：
一、原告起訴主張：
  (一)其係新型第M305583 號「遮蔽式胸罩結構」（下稱系爭專利
    ）之專利權人，專利期間自96年2 月1 日起至105 年7 月31
    日止。詎被告黛安芬國際股份有限公司（下稱黛安芬公司）
    於未經原告授權、同意下，製造、販賣侵害原告系爭專利權
    之產品：「彩裝內搭衣」，型號：16-3695 ／LX（下稱「系
    爭產品」），該產品侵害系爭專利權之申請專利範圍第1 項
    、第3 項。原告於97年8 月20日以存證信函通知被告，並附
    上新型專利技術報告。然被告除於同年8 月28日函覆正積極
    了解並將於一週內正式回覆外，之後竟不予理會，且未經原
    告同意而繼續製造、販售系爭產品，持續侵害原告之專利權
    ，顯有侵害原告專利權之故意。被告乙○○為該公司之法定
    代理人，對於公司業務之執行，業已侵害伊專利權，顯已違
    反法令規定，依法應與被告黛安芬公司負連帶賠償之責。被
    告自96年2 月1 日起至98年4 月30日止，販賣侵權之產品，
    依本院所函調之財政部關稅總局報單資料之件數乘上每件單
    價1,420 元，合計其銷售利益約為2,334 萬540 元（16,437
    X 1,420 ）。爰依專利法第108 條準用同法第84條第1 項、
    第85條第1 項第2 款及民事訴訟法第244 條第4 項規定，暫
    以最低金額400 萬元為本件之請求。爰聲明：(1)被告等應連
    帶賠償原告400 萬元整，及自起訴狀繕本送達翌日起至清償
    日止，按年息百分之5 計算之利息。(2)原告願供擔保，請准
    宣告假執行。
  (二)對被告抗辯之陳述：
  1.系爭專利申請專利範圍第1 項、第3 項並未違反專利法第94
    條第1 項第1 款之規定：
    (1)被證2 第4 頁圖示所示之帶(12)係設於蓋體(2) 之頂緣中
      央；而系爭專利之扣合部(19)則分設於外襯布(17)之上緣
      兩側，外襯部中央均無任何環帶明顯與被證2 不同。扣合
      部(19)在使用時係分別連接於左、右肩帶部(14)(15)靠近
      左罩杯部(10)與右罩杯部(11)之端部，與被證2之帶(12)
      係繞過穿戴者的頸部有極大的差異，實難稱系爭專利在申
      請前已被被證2 所揭露，而不具新穎性者。被證2 之帶
      (8)係穿過伸出蓋體(2) 之兩側上、下方；而系爭專利之
      接合部(18)則直接設於外襯布(17)之兩側表面，與被證二
      明顯不同。且系爭專利接合部(18)在使用時還需與連結部
      (16)相配合，被證2 之帶(8) 則直接綁結。並當系爭專利
      之外襯布(17)結合上時，其接合部(18)係會貼靠於胸罩之
      前側表面，反觀，被證2 之帶則是整個繞過背帶部(5) 。
      上述多項差異被告均未予比對，實難稱系爭專利與被證2
      相同而不具新穎性。
    (2)被證3 係乳房切除者用之胸罩，屬於醫療性用品，與系爭
      專利係提供一般正常穿戴者使用之胸罩不同。系爭專利之
      外襯布(17)為一整片狀，結合上後，可將左、右罩杯部
      (10)(11)完全遮掩，俾防止穿著低胸衣服時胸罩罩杯不小
      心露出之尷尬情況。反觀被證3 所稱之外襯布(13R)(13L)
      則為一Ｍ形狀，該結合上後，僅能遮住罩杯(15)(16)之特
      定部位，而無法完全將罩杯(15)(16) 隱藏，因此，其使
      用之效益明顯有差別，難稱系爭專利係與被證3 相同。
  2.系爭專利申請專利範圍第1 項、第3 項並未違反專利法第94
    條第4 項之規定：
    (1)被證2 之帶(8) 綁結前需對正帶環(6) ，並令二側之其中
      一帶(8) 均準確穿過帶環(6) 後，才能再進行後續之綁結
      ，但該穿設之動作相當耗時，後若因一時手滑，可能又造
      成穿過之帶(8) 再脫離，將讓被證2 不具使用之便利性。
      且被證2 利用帶(8) 之綁結，不易拿捏綁結之力道，若綁
      結過緊，將造成背帶部(5) 受力變形產生皺折，產生穿著
      上之不舒適；若綁結過鬆，又有蓋體(2) 易在穿戴者動作
      較大時鬆脫之顧慮，實難稱被證二為好用之結構。被證2
      之帶(8) 綁結後，會有一凸出之繩頭，該繩頭係會在穿戴
      者雙手放下、靠觸在身上後被過度磨擦，會造成穿戴者不
      適或受傷，若背帶部(5) 內縫設有支撐條，會在帶(8) 過
      度綁緊時造成背帶部(5) 變形皺折而刺傷穿戴者，因此，
      該被證2 實有設計上之缺憾。系爭專利係以扣合部(19)直
      接連接於左、右肩帶部(14)(15)靠近左罩杯部(10 ) 與右
      罩杯部(11)之端部，配合接合部(18)與連結部(16)之連結
      ，將能立即完成外襯布(17)之定位，且能防止因手滑要重
      新穿戴，因此，系爭專利在使用時實較被證2 更為便利，
      難稱系爭專利不具進步性。又系爭專利直接利用扣合部
      (19)連接於左、右肩帶部(14)(15)上，配合連結部(16)與
      接合部(18)之連結，將能令外襯布(17)完全服貼於胸罩表
      面，而不虞產生皺折，況因該連結部(16)、接合部(18)暨
      扣合部(19)之定位力相當確實，而不用擔心會有動作過大
      即造成外襯布(17)脫落之現象。系爭專利利用連結部(16)
      、接合部(18)暨扣合部(19)之配合，無被證2 上揭設計上
      缺憾。因此，系爭專利實較被證2 實用，難稱其不具進步
      性。系爭專利與被證2 存在極大差異已如上所述，被證3
      又為醫療性用品之不同領域，故縱使將二者結合，亦無法
      輕易聯想出系爭專利之設計，實難就被證2 、3 之組合，
      認系爭專利不具進步性。
    (2)被證4 胸擋布(1) 固定之位置與系爭專利之外襯布(17)不
      同，且當魔鬼氈(21)直接繞過肩帶(41)並黏結時，將牽引
      兩肩帶(41)向內，會讓調整好之慣用穿戴形態被改變，致
      生不舒服。系爭專利之外襯布(17)安裝上後，將不會改變
      胸罩之任一形態( 如二肩帶部間之距離，或可能會造成罩
      杯部被上提等問題) ，因此，實難稱系爭專利係與被證4
      相同。被告又以被證2 、4 、5 之組合來認為系爭專利不
      具進步性。被證5 之內衣單元(2) 並不具有背帶部，故一
      定要配合外衣單元(1)之使用，才能順利完成穿戴。系爭
      專利之胸罩不僅可配合外襯布(17)之安裝，亦能單獨穿戴
      使用，因此，實難稱系爭專利與被證5 相同。
二、被告則以：
  (一)被證2 可證明系爭專利申請專利範圍第1 項、第3 項不具新
    穎性：
    被證2 之帶（12）係設於蓋體（2 ）的上緣中央，而系爭專
    利之扣合部（19）分設於外襯布（17）的上緣兩側，二者表
    面上看似不同，惟所屬技術領域中具有通常知識者參考被證
    2 即可直接置換。按胸罩一般可分為有肩帶及無肩帶二種型
    式；前者，採用被證2 之帶（12）或系爭專利之扣合部（19
    ）皆可固定外襯布（或蓋體）之上緣，但針對後者，則僅可
    採用被證2 之帶（12）固定外襯布（或蓋體）之上緣。因此
    ，由胸罩結構觀之，外襯布（或蓋體）上緣的固定方式實際
    上只有兩種習知的方式，即固定在上緣中央或上緣兩側。今
    被證2 既已揭露帶（12）設於蓋體（2 ）上緣中央，而未揭
    露其它定位蓋體（2 ）上緣部位的方式，所屬技術領域中具
    有通常知識者當能將其直接置換為系爭專利之扣合部（19）
    分設於外襯布（17）之上緣兩側的方式。故系爭專利之扣合
    部（19）相較於被證2 之帶（12）實為「參酌引證文件即能
    直接置換的技術特徵」，難稱為係新穎特徵。原告所稱系爭
    專利之扣合部（19）與被證2 之帶（12）之使用方式不同，
    不足以構成新穎特徵，因其並非申請專利範圍所界定之內容
    。又按使用方式不同是因採用不同的方式來固定外襯布（或
    蓋體）上緣之必然結果，而如上述，採用何種方式對所屬技
    術領域中具有通常知識者而言是視胸罩結構而可彼此直接置
    換。又系爭專利在申請專利範圍第1 項中僅限定接合部（18
    ）設於外襯布（17）之兩側端（而非如原告所稱之兩側端表
    面），且亦未限定接合部（18）之具體內容或形式；而在被
    證2 中，雖帶（8 ）穿過伸出蓋體（2 ）之兩側上、下方，
    但此已揭露「帶（8 ）設於蓋體（2 ）之兩側端」，故被證
    2 已揭露系爭專利之「接合部（18）設於外襯布（17）之兩
    側端」特徵。另被證2 之帶（8 ）並非如原告所稱為直接綁
    結或環繞背帶部(5) ，而是僅綁結在背帶部(5) 上、下邊緣
    處之定位件（6 ）上，此完全對應於系爭專利接合部（18）
    需與連結部（16）相配合之特徵。因此，系爭專利之申請專
    利範圍第1 項及第3 項相較於被證2 應不具新穎性。
  (二)被證3 可證明系爭專利申請專利範圍第1 項、第3 項不具新
    穎性：
    被證3 （美國專利3,950,792 號，1976年4 月20日公告）揭
    露一種乳房切除者用之胸罩，其外襯布(13R, 13L)可移除地
    附著至一習知胸罩(10)上。被證3 之圖4 及圖6 顯示以魔鬼
    氈（72,73,74,75,77,78 ）將外襯布(13R, 13L)可移除地固
    定於胸罩(10)上。而且外襯布（13R,13 L）係為一整塊布（
    以中線28區分左右），魔鬼氈（70,71 ）係沿中線28設置，
    以將外襯布固定於中線28位置上。系爭專利之「遮蔽式胸罩
    結構」並未限定其胸罩之特定用途，故被證3 之「乳房切除
    者用之胸罩」之公開當足以使系爭專利不具新穎性。被證3
    之國際分類包含A41C（即「婦女緊身衣；胸罩」類），此領
    域與系爭專利同屬胸罩技術領域。再者，系爭專利在申請專
    利範圍第1 項中並未限定外襯布（17）需為「一整片狀」或
    「一整片狀」之具體「形狀」，亦未限定外襯布（17）須將
    左、右罩杯部(10, 11)達「完全遮掩」或遮掩罩杯的程度，
    故被證3 之「外襯布（13R ）（13L ）」技術內容實已揭露
    系爭專利之外襯布（17）；且被證3 亦揭露系爭專利的其它
    連結元件及結合關係（針對此點原告不爭執），因此系爭專
    利之申請專利範圍第1 項及第3 項相較於被證3 應不具新穎
    性。
  (三)被證2 可證明系爭專利申請專利範圍第1 項、第3 項不具進
    步性：
    系爭專利僅界定扣合部(19)、接合部(18)、連結部(16)等上
    位概念之「連結元件」，而被證2 之帶(8) 與帶環( 或定位
    件)(6)亦屬「連結元件」一種。又原告聲稱系爭專利所具有
    的功效未見於其說明書。按系爭專利之創作功效依說明書所
    載為：「當穿著低胸之服飾時，胸罩之左、右罩杯部有外襯
    布之遮蔽，而令人感覺性感又不外露，如此穿著低胸服飾時
    會較為放心」，而所屬技術領域中具有通常知識者輕易結合
    被證2 之蓋體（2 ）與各種習知連結元件，不但可完成系爭
    專利，且同樣可達成前述系爭專利的創作功效，故系爭專利
    之申請專利範圍第1 項及第3 項應不具進步性，是以被證2
    與習知普通知識的結合可證明系爭專利不具進步性。
  (四)被證2 與被證3 的結合，可證明系爭專利申請專利範圍第1
    項、第3 項不具進步性：
    被證2 已揭露系爭專利的技術內容，被證3 與系爭專利同屬
    胸罩相關技術，且單獨由被證2 或被證3 皆已足證系爭專利
    不具新穎性；然退萬步言，縱認系爭專利相較於被證2 或被
    證3 具有新穎性，但被證2 與被證3 之進一步組合仍可證明
    系爭專利申請專利範圍第1 項及第3 項不具進步性。按被證
    2 與被證3 之組合是以被證2 之蓋體（2 ）與被證3 之魔鬼
    氈（77,78 ）及魔鬼氈（72,73,74,75 ）進行組合，其可視
    為將被證2 中之帶（8 ）、（12）以魔鬼氈取代，因此所得
    之組合將包含蓋體（2 ）、分設於蓋體（2 ）上緣兩側之魔
    鬼氈及分設於蓋體（2 ）兩側端之魔鬼氈，其分別對應系爭
    專利之外襯布（17）、分設於外襯布（17）上緣兩側之扣合
    部（19）及分設於外襯布兩側端之接合部（18）。在此需特
    別注意者為：原告所主張被證2 帶（12）設於蓋體（2 ）的
    上緣中央，而系爭專利之扣合部（19）分設於外襯布（17）
    的上緣兩側的不同點，在被證2 與被證3 組合後並不存在。
    由此可知，所屬技術領域中具有通常知識者結合被證2 與被
    證3 顯能輕易完成系爭專利，故系爭專利申請專利範圍第1
    項及第3 項應不具進步性。
  (五)被證2 與被證4的結合，可證明系爭專利申請專利範圍第1項
    、第3 項不具進步性：
    被證4 （日本新型專利註冊U0000000號，2005年9 月8 日公
    告）揭露一裝飾用胸擋布（1 ），其可移除地附著至一習知
    胸罩(4) 被證4 所揭露之保持片（21）係為鉤止帶2 的端部
    （參被證4 中文節譯（0011）段之3-4 行）。因在鉤止帶2
    中，實際發生鉤止作用的部分係為保持片（21），故在此僅
    將保持片（21）列入比對。被證4 之（0011）段末2 行之中
    譯內容係為：「保持片21a 、31a 之使用例為夾子(clip)、
    魚眼扣(snap button) 、鉤扣(hook)、鈕按扣(button)以及
    鈕扣孔、魔鬼氈、絲帶等」。被證2 與被證4 之組合是以被
    證2 的蓋體（2 ）、帶（8 ）與被證4 的保持片（21）進行
    組合，如此所得之組合將具有蓋體（2 ）、分設於蓋體（2
    ）的上緣兩側的保持片（21）與分設於蓋體（2 ）的兩側端
    的帶（8 ）（此組合與被證4 之遮胸布(1) 的固定位置不相
    關，原告所言有誤），其分別對應系爭專利之外襯布（17）
    、分設於外襯布（17）上緣兩側之扣合部（19）及分設於外
    襯布兩側端之接合部（18）。在此需特別注意者為：原告所
    主張被證2 之帶（12）設於蓋體（2 ）的上緣中央，而系爭
    專利之扣合部（19）分設於外襯布（17）的上緣兩側的不同
    點，在被證2 與被證4 組合後亦不存在。由此可知，所屬技
    術領域中具有通常知識者結合被證2 與被證4 顯能輕易完成
    系爭專利，故系爭專利申請專利範圍第1 項及第3 項應不具
    進步性。
  (六)被證2 、被證4 與被證5 的結合，可證明系爭專利申請專利
    範圍第1 項、第3 項不具進步性：
    被證5 （台灣新型專利M278246 號，2005年10月21日公告）
    揭露一可替換胸罩之衣物。被證5 之內衣單元及外衣單元確
    實僅為左右二側結合，而無罩杯上部位結合。被證2 、被證
    4 與被證5 之組合是以被證2 之蓋體（2 ）、被證4 之保持
    片（21）及被證5 之第一及第二結合件(31,32 )進行組合，
    故所得之組合包含蓋體（2 ）、分設於蓋體（2 ）的上緣兩
    側的保持片（21）與分設於蓋體（2 ）的兩側端的第一結合
    件(31)及分設於左右背帶的第二結合件(32)（此組合與被證
    5 之內衣單元不具背帶、需配合外衣單元使用等無關），其
    分別對應系爭專利之外襯布（17）、分設於外襯布（17）上
    緣兩側之扣合部（19）及分設於外襯布兩側端之接合部（18
    ）及分設於左右背帶的連結部（16）。亦即在被證2 、4 及
    5 的組合中，罩杯左右二側的結合可由被證5 之第一及第二
    結合件(31, 32)提供，而罩杯上部位的結合則可由被證4 之
    保持片（21）提供。另可參被證4 中文節譯之（0011）段末
    3 行所述：「將本發明之裝飾遮胸布著裝於無肩帶之胸罩
     (strapless)的情況，係將鉤止帶2 之保持片21鉤止於胸罩
    之罩杯部之上緣處」。此完全揭露系爭專利罩杯上部位結合
    的技術，故所屬技術領域中具有通常知識者結合被證2 、4
    與5 仍顯能輕易完成系爭專利。故系爭專利申請專利範圍第
    1 項及第3 項應不具進步性。
  (七)由上可知，單獨被證2 或被證3 皆足以證明系爭專利之請求
    項1 及3 不具新穎性；退萬步言，即使單獨被證2 或被證3
    不足以證明系爭專利申請專利範圍第1 項及第3 項不具新穎
    性，但被證2 與習知一般常識技術之組合、被證2 與被證3
    之組合、被證2 與被證4 之組合或被證2 、被證4 與被證5
    之組合亦可證明系爭專利申請專利範圍第1 項及第3 項應不
    具進步性。故系爭專利申請專利範圍第1 項及第3 項應予撤
    銷，原告不得基於無效之系爭專利申請專利範圍第1 項及第
    3 項向被告主張任何權利。被告產品亦未落入原告系爭專利
    申請專利範圍。並聲明：(1)原告之訴駁回。(2)如受不利判決
    ，願供擔保免為假執行。
三、兩造不爭執之事實：
  (一)原告為新型第M305583 號「遮蔽式胸罩結構」之專利權人，
    專利期間自96年2 月1 日起至105 年7 月31日止。原告並於
    96年8 月1 日向智慧財產局申請取得新型專利技術報告，該
    報告稱「無法發現足以否定其新穎性等要件之先前技術文獻
    等」。
  (二)原告委託中國生產力中心所鑑定之遮蔽式胸罩「彩裝內搭衣
    」，確為被告所販賣，被告確實有進口、販售系爭產品。
  (三)被告於97年8 月28日前有接獲原告委託三多國際專利商標事
    務所寄發之原證六存證信函。
四、兩造之爭點：
  (一)系爭專利是否因不具新穎性、進步性，而有撤銷專利權之原
    因：
  1.被證2 可否證明系爭專利申請專利範圍第1 項、第3 項不具
    新穎性。
  2.被證3 可否證明系爭專利申請專利範圍第1 項、第3 項不具
    新穎性。
  3.被證2 可否證明系爭專利申請專利範圍第1 項、第3 項不具
    進步性。
  4.被證2 與被證3 的結合，可否證明系爭專利申請專利範圍第
    1 項、第3 項不具進步性。
  5.被證2 與被證4 的結合，可否證明系爭專利申請專利範圍第
    1 項、第3 項不具進步性。
  6.被證2 、被證4 與被證5 的結合，可否證明系爭專利申請專
    利範圍第1 項、第3 項不具進步性。
  (二)系爭產品是否為先前技術之實施，而不會落入原告系爭專利
    之申請專利範圍第1項、第3項。
  (三)被告所販賣之系爭產品倘已落入系爭專利申請專利範圍第1
    、3 項之範圍內，被告是否有侵害系爭專利之故意過失？原
    告得請求被告賠償之金額為若干？
五、得心證之理由：
  (一)按「當事人主張或抗辯智慧財產權有應撤銷、廢止之原因者
    ，法院應就其主張或抗辯有無理由自為判斷，不適用民事訴
    訟法、行政訴訟法、商標法、專利法、植物品種及種苗法或
    其他法律有關停止訴訟程序之規定。前項情形，法院認有撤
    銷、廢止之原因時，智慧財產權人於該民事訴訟中不得對於
    他造主張權利。」、「智慧財產民事及刑事訴訟中，當事人
    主張或抗辯智慧財產權有應撤銷、廢止之原因，且影響民事
    及刑事裁判之結果者，法院應於判決理由中，就其主張或抗
    辯認定之，不得逕以智慧財產權尚未經撤銷或廢止，作為不
    採其主張或抗辯之理由；亦不得以關於該爭點，已提起行政
    爭訟程序，尚未終結為理由，裁定停止訴訟程序。」，智慧
    財產案件審理法第16條及智慧財產案件審理細則第28條第1
    項亦有規定。本件被告既於本件審理中抗辯原告系爭專利有
    應撤銷之原因存在，揆諸上開說明本院即應自行認定系爭專
    利有無應撤銷之原因存在。又依系爭專利申請時之專利法（
    即現行專利法）第94條第1 項規定：「凡可供產業上利用之
    新型，無下列情事之一者，得依本法申請取得新型專利：一
    、申請前已見於開物或已公開使用者。…」同條第4 項規定
    ：「新型係運用申請前既有之技術或知識，而為熟習該項技
    術所能輕易完成且未能增進功效時，雖無前項所列情事，仍
    不得依本法申請取得新型專利。」，若有上開事由存在，即
    構成專利權撤銷之事由，而此為本件原告對被告求償有無理
    由之前提條件，是依上開規定意旨，自應先就上訴人系爭專
    利之有效性問題先為判斷。
  (二)系爭專利之申請專利範圍共4 項，第1 項為獨立項，其餘為
    附屬項，申請專利範圍如下：（相關圖示及說明詳如附表一
    ）。
  1.一種遮蔽式胸罩結構，該胸罩包括有左、右罩杯部，左、右
    罩杯部之外側緣分別延伸一左、右背帶部，又左、右罩杯部
    上緣分別向上延伸出一左、右肩帶部；其中，該左、右罩杯
    部之外表面，分別靠近左、右背帶部處，設有一連結部；一
    外襯布，該外襯布罩設遮擋於左、右罩杯部外表面上，且該
    外襯布之兩側端部分別延伸至前述連結部，且於兩側端部分
    別設有接合部, 藉以與連結部相連結；該外襯布之上緣兩側
    ，分別朝上設有一扣合部，並使該扣合部可分別連接於左、
    右肩帶部靠近左罩杯部與右罩杯部之端部。
  2.如申請專利範圍第1 項所述之遮蔽式胸罩結構，其中，該連
    結部係可為至少一扣帶，而該接合部則可為至少一扣具，並
    使該扣具得扣設於扣帶上，或扣具、扣帶互換。
  3.如申請專利範圍第1 項所述之遮蔽式胸罩結構，其中，該連
    結部係可為少一母扣具，而該接合部係可為至少一公扣具，
    並使該公扣具可扣合於母扣具上，或公母、扣互換。
  4.如申請專利範圍第1 項所述之遮蔽式胸罩結構，其中，該連
    結部係可為一母魔鬼粘，而該接合部係可為一公魔鬼粘，並
    使該公魔鬼粘可黏合於母魔鬼粘上，或公、母魔鬼粘互換。
  (三)被告抗辯原告系爭專利不具新穎性、進步性之證據有四，公
    告日均在系爭專利申請（95年8 月1 日）前，為系爭專利申
    請前之先前技術：
  1.被證2 ：2006年2 月2 日公告之日本新型專利註冊U000000
    0 號。其係提供一種胸罩，可只將胸罩本體作為內衣來穿著
    ，亦可裝附蓋體使其看起來像外衣。本發明之胸罩係由在基
    座片3 上設置左右一對之罩杯部4 ，並於基座片3 的兩側裝
    設有背帶5 之胸罩本體1 ，以及可自由穿脫地裝附於胸罩本
    體1 並且覆蓋基座片3 及罩杯部4 的表面之蓋體2 所形成。
    基座片3 的兩側上、下方設置有定位件6 ，並藉由沿著蓋體
    2 的兩側邊緣裝設可拉緊之帶8 ，並將帶8 繫於定位件6 ，
    可將蓋體2 裝附於胸罩本體1 。又可將從蓋體2 之上緣中央
    部延伸之帶12的兩端部繞到脖子的後面打結固定。（相關圖
    示及說明詳如附表二）。
  2.被證3 ：1976年4 月20日公告之美國專利0000000 號。其係
    提供一種適用於乳房切除術後胸罩配件12。允許穿戴者依照
    其需要，對左外襯布13L 和右外襯布13R 做大幅度之調整，
    以遮蓋因乳房切除所造成不同程度之乳房缺陷或傷疤組織。
    （相關圖示及說明詳如附表三）。
  3.被證4 ：2005年9 月8 日公告之日本新型專利註冊U0000000
    號。其係提供一種穿著於套裝等外衣及胸罩等內衣之間，不
    需穿著襯衫等內襯衣便可遮掩胸口，同時使得胸罩等之肩帶
    不至滑動的遮胸件。其係由下述部件所組成：一遮胸布，覆
    蓋於胸罩等所設置之左右罩杯部之部分或其全體；一端固定
    於該遮胸布而另一端安裝於左右罩杯部之上緣處或設置於該
    上緣之肩帶處且穿脫自在的2 個第一鉤止件的鉤止帶2 ；以
    及，一端固定於該遮胸布而另一端安裝於左右罩杯部之中央
    部分處且穿脫自在的一個第二鉤止件的鉤止帶3 （相關圖示
    及說明詳如附表四）。
  4.被證5 ：2005年10月21日公告之台灣新型專利M278246 號說
    明書影本乙件。（相關圖示及說明詳如附表五）。其係提供
    一種構造創新之可替換胸罩之衣物，包含：一外衣單元、一
    內衣單元，及一結合單元。該外衣單元具有一位在前方的前
    罩件，及一位在後方且左右兩側分別與前罩件銜接的後罩件
    。該內衣單元設在外衣單元中，並具有二左右間隔且位在前
    罩件之後側的罩杯、一將罩杯鄰接在一起的銜接件。該結合
    單元設在內、外衣單元之間，並具有二分別設在後罩件之左
    右兩側的第一結合件，及二分別設在罩杯之相反側且各自與
    該等第一結合件對應的第二結合件，藉由第一、二結合件的
    相互固結，能將內衣單元可拆離地組接在外衣單元中。
  (四)被告抗辯系爭專利申請專利範圍第1 項、第3 項不具新穎性
    ，是否可採？
  1.被證2 之證據可否證明系爭專利申請專利範圍第1 項、第3
    項不具新穎性，經查：
  被證2 之胸罩結構係在基座片3 的兩側上、下方設置有定位
    件6 ，並藉由沿著蓋體2 的兩側邊緣裝設可拉緊之帶8 ，並
    將帶8 繫於定位件6 ，可將蓋體2 裝附於胸罩本體1 。又，
    可將從蓋體2 之上緣中央部延伸之帶12的兩端部繞到脖子的
    後面打結固定。又，胸罩本體1 與蓋體2 亦可不利用定位件
    6 與帶8 ，而藉由魔鬼氈、按扣及勾環（loop）等適當的手
    段來鉤合固定。
  系爭專利申請專利範圍第1 項之胸罩結構則為外襯布(17)之
    兩側端部，分別設有接合部(18)，藉以與左、右罩杯部之連
    結部(16)相連結( 如第二圖所示) ；又該外襯布(17)之上緣
    兩側，分別朝上設有一扣合部(19)，並使該扣合部(19)可分
    別連接於左、右肩帶部(14)、(15)靠近左罩杯部(10)與右罩
    杯部(11)之端部。系爭專利申請專利範圍第1 項所揭示之連
    結部與接合部，於說明書並無具體定義，惟依據實施例揭示
    之內容，其可包含一扣帶與扣具、一母扣具與一公扣具、一
    母魔鬼粘與一公魔鬼粘。
  經比較被證2 與系爭專利申請專利範圍第1 項之胸罩結構，
    雖然被證2 之蓋體相當於系爭專利申請專利範圍第1 項之外
    襯布，帶（8 ）相當於系爭專利申請專利範圍第1 項之接合
    部，帶（12）相當於系爭專利申請專利範圍第1 項之扣合部
    ，定位件（6 ）相當於系爭專利申請專利範圍第1項 之連結
    部，惟二者外襯布（或蓋體）與胸罩本體的固定方式並不相
    同；被證2 之蓋體可單獨以左右兩側邊緣固定於胸罩本體上
    或搭配以上緣中央部延伸之帶12的兩端部繞到脖子的後方打
    結固定，此與系爭專利申請專利範圍第1項 以外襯布之兩側
    端部，分別設有接合部，藉以與左、右罩杯部之連結部相連
    結，外襯布之上緣兩側，分別朝上設有一扣合部，並使該扣
    合部可分別連接於左、右肩帶部靠近左罩杯部與右罩杯部之
    端部上的固定方式明顯不同，被證2 並未揭示系爭專利申請
    專利範圍第1 項所請以外襯布之上緣兩側，分別朝上設有一
    扣合部，並使該扣合部可分別連接於左、右肩帶部靠近左罩
    杯部與右罩杯部之端部上的固定方式，故證據2 不足以證明
    系爭專利申請專利範圍第1 項不具新穎性。
  系爭專利申請專利範圍第3 項為第1 項之附屬項，包含第1
    項之全部技術特徵，且具體界定所請連結部可為至少一母扣
    具，而該接合部可為至少一公扣具。惟如前所述，被證2 既
    不足以證明系爭專利申請專利範圍第1 項不具新穎性，故被
    證2 亦不足以證明系爭專利申請專利範圍第3 項不具新穎性
    。
  2.被證3 之證據可否證明系爭專利申請專利範圍第1 項、第3
    項不具新穎性，經查：
  被證3 圖4 之胸罩配件12，其中外襯布（17）為一整片狀，
    魔鬼氈（70,71 ）係沿中線28設置，以將外襯布固定於中線
    28位置上，使得左外襯布13L 以及右外襯布13R 可依照穿戴
    者之需要做垂直之位置調整；而胸罩配件12與胸罩之結合方
    式…。再者，魔鬼氈72與73被固定於肩帶17和左外襯布13L
    下表面，而魔鬼氈74與75被固定於肩帶18和右外襯布13R 下
    表面；魔鬼氈77和78被固定於胸罩右後部份20之外側表面，
    以及右外襯布60之下表面；相似地，左外襯布42則被固定於
    胸罩之左後部份19。
  經比較被證3 與系爭專利申請專利範圍第1 項之胸罩結構，
    雖然被證3 之外襯布（13R,13L ）相當於系爭專利申請專利
    範圍第1 項之外襯布，魔鬼氈（77,78 ）相當於系爭專利申
    請專利範圍第1 項之接合部，魔鬼氈（72,73,74, 75）相當
    於系爭專利申請專利範圍第1 項扣合部，魔鬼氈（77,78 ）
    相當於系爭專利申請專利範圍第1 項之連結部。惟系爭專利
    申請專利範圍第1 項之外襯布為一整片狀，且外襯布可遮蔽
    左、右罩杯，尤如穿著小可愛之效果。被證3 所請外襯布則
    為一M 形狀（外襯布以魔鬼氈70與71沿中線28被固定於胸罩
    之前側），可依穿戴者需要，對外襯布（13R,13L ）做大幅
    度之調整，以遮蓋因乳房切除所造成之不同程度之乳房缺陷
    或傷疤組織，二者之構造及達成之功效明顯不同，故被證3
    不足以證明系爭專利申請專利範圍第1 項不具新穎性。
  系爭專利申請專利範圍第3 項為第1 項之附屬項，包含第1
    項之全部技術特徵，且具體界定所請連結部可為至少一母扣
    具，而該接合部可為至少一公扣具。惟如前所述，被證3 既
    未揭示系系爭專利申請專利範圍第1 項之構造及達成功效，
    自不足以證明系爭專利申請專利範圍第3 項不具新穎性。
  (五)被告抗辯系爭專利申請專利範圍第1 項、第3 項不具進步性
    ，是否可採？
  1.被證2 可否證明系爭專利申請專利範圍第1 項、第3 項不具
    進步性，經查：
  (1)系爭專利申請專利範圍第1 項僅界定扣合部（19）、接合部
    （18）、連結部（16）等上位概念之「連結元件」。而被證
    2 之帶（8 ）與帶環（或定位件）（6 ）亦屬「連結元件」
    之一種，且系爭專利與被證2 皆可達成遮蔽胸罩罩杯，變成
    似在外衣下穿著小可愛之功效；惟系爭專利申請專利範圍第
    1 項係直接用扣合部連接外襯布之上緣兩側於左、右肩帶部
    上，配合連結部與接合部之連結，將外襯布之兩側端部連結
    於左、右罩杯部；此較被證2 在基座片的兩側上、下方設置
    有定位件，並藉由沿著蓋體的兩側邊緣裝設可拉緊之帶，將
    帶繫於定位件，而將蓋體裝附於胸罩本體，二者所揭露之技
    術手段明顯不同，故被證2 不足以證明系爭專利申請專利範
    圍第1 項不具進步性。
  (2)系爭專利申請專利範圍第3 項為第1 項之附屬項，包含第1
    項之全部技術特徵，並具體界定所請連結部可為至少一母扣
    具，該接合部可為至少一公扣具。惟被證2 既不足以證明系
    爭專利申請專利範圍第1 項不具進步性（理由如前述），自
    不足以證明系爭專利申請專利範圍第3 項不具進步性。
  2.被證2 與被證3 之結合，可否證明系爭專利申請專利範圍第
    1 項、第3 項不具進步性，經查：
  (1)原告雖主張被證3 為醫療性用品係不同領域，縱使將其與被
    證2 做組合，亦無法輕易聯想出系爭專利之設計云云。經查
    被證2 、被證3 與系爭專利之技術內容皆屬胸罩技術領域，
    且系爭專利與被證2 之發明目的皆在提供一種防止罩杯外露
    之胸罩結構。雖然被證3 係揭示一種乳房切除者用之胸罩，
    其外襯布（13R,13L ）可移除地附著至一習知胸罩（10）上
    ，與系爭專利揭示的遮蔽式胸罩結構，二者所欲解決之問題
    並不相同，但三者之技術領域皆與胸罩之改良相關，是告原
    告稱被證3 與被證2 組合，無法輕易聯想出系爭專利之設計
    云云，顯非可採。
  (2)又系爭專利申請專利範圍第1 項係一種於罩杯外具有一外襯
    布的胸罩結構，此與被證2 所請將蓋體裝附於胸罩本體的遮
    蔽式胸罩相較，二者不但外觀類似，且都具有相同功效。惟
    二者有關外襯布（或蓋體）與胸罩本體的連結方式並不相同
    ；系爭專利係以外襯布兩側端部分之接合部與罩杯部之連結
    部相連結，以扣合部將外襯布上緣兩側連接於左、右肩帶部
    靠近罩杯之端部；而被證2 則在基座片的兩側上、下方設置
    有定位件，並藉由沿著蓋體的兩側邊緣裝設可拉緊之帶，將
    帶繫於定位件，而將蓋體裝附於胸罩本體。有關在一般胸罩
    之外表面組合一蓋體，並使其覆蓋於胸罩本體，而變成好似
    在外衣下穿著小可愛的技術內容，已揭示於被證2 ，其與系
    爭專利主要區別在於蓋體與胸罩的結合方式。經參酌被證2
    說明書內容，雖然可將蓋體2 之上緣中央部延伸之帶12的兩
    端部繞到脖子的後面打結固定，但亦可省略在脖子後方打結
    之帶12。又胸罩本體1 與蓋體2 亦可不利用定位件6 與帶8
    ，而藉由魔鬼氈、按扣及勾環（loop）等適當的手段來鉤合
    固定。
  (3)至於系爭專利所揭示蓋體與胸罩之結合方式（即原告所稱上
    、下，左、右四點定位），則已見於被證3 。如被證3 圖1
    所示，外襯布13L 於43處與肩帶17連結而與左罩杯15結合（
    此亦可見於外襯布13R 於43' 處與肩帶18連結而與右罩杯結
    合），外襯布13L 於31處與左背帶19連結（外襯布13R 於
    31' 處與右背帶20連結）（說明書第4 欄之最後1 行至第5
    欄之1 至16行）。另該說明書第6 欄16至34行，則揭示魔鬼
    氈72與73被固定於肩帶17和左外襯布13L 下表面，魔鬼氈74
    與75被固定於肩帶18和右外襯布13R 下表面（圖4 ）。說明
    書第6 欄第43-66 行則揭示魔鬼氈77與78被固定於胸罩右後
    部分20之外側表面，以及右外襯布60之下表面（圖6 ）；相
    同地，魔鬼氈66與67被固定於胸罩左後部分19之外側表面，
    以及左外襯布42之下表面（圖3 ）。雖然系爭專利申請專利
    範圍第1 項係以扣合部將外襯布上緣兩側連接於左、右肩帶
    部靠近罩杯之端部，外襯布之兩側端部，分別設有接合部，
    藉以與連結部相連結，此與被證3 以魔鬼氈的結合方式有所
    差異。惟以扣合部的連結方式乃系爭專利申請時的普通知識
    ，而系爭專利申請專利範圍第1 項所揭示之連結部與接合部
    ，依據系爭專利說明書內容（見說明書第7 頁），其可包含
    一扣帶與扣具、一母扣具與一公扣具、一母魔鬼粘與一公魔
    鬼粘，由此可知，扣具與魔鬼粘皆屬系爭專利申請專利範圍
    第1 項所揭示之連結部與接合部。故系爭專利以扣合部、連
    結部與接合部取代魔鬼粘乃為該發明所屬技術領域中具有通
    常知識者利用申請時的通常知識即能輕易予以置換，且相較
    於被證2 並未產生無法預期之功效。
  (4)原告雖主張系爭專利利用連結部16與接合部整個條狀之設計
    ，將可以讓外襯布結合上後，其側邊整個貼靠於胸罩上，該
    相對沒有外襯布17可再被掀起或產生有空隙之問題云云。然
    查，此僅涉及蓋體與罩杯部分結合點大小、多寡之問題，並
    無技術上難以突破之處；故對該項技術領域具通常知識者而
    言，只要在連結部分以長條狀的魔鬼粘取代，甚或是多設幾
    個魔鬼粘之結合點皆可輕易完成系爭專利之技術內容，而達
    到相同功效。而被證2 帶12中央定位之問題，依據被證2 之
    內容，可知帶12可有可無，並非結構上不可欠缺之要件，而
    蓋體以上、下，左、右四點定位與胸罩結合的方式亦已見於
    被證3 。
  (5)又以魔鬼氈將外襯布固定於胸罩本體的技術內容亦已見於被
    證3 ；另依據系爭專利說明書內容可知，系爭專利申請專利
    範圍第1 項之連結部與接合部包括扣帶和扣具、公扣具與母
    扣具、公魔鬼粘與母魔鬼粘。由此可知，扣具與魔鬼粘皆屬
    系爭專利申請專利範圍第1 項所揭示之連接部與接合部；而
    就二者之連結功效而言，扣具較之魔鬼粘並無相對難以預期
    之功效。再者，系爭專利申請專利範圍第1 項所謂「外襯布
    上緣兩側」是以扣合部連接於左、右肩帶部靠近罩杯之端部
    ，惟以扣合部連結的技術手段乃屬系爭專利申請時之普通知
    識，而扣合部與魔鬼粘皆具同樣連結功效，故習於該項技藝
    人士者皆可基於被證2 、被證3 之組合，將被證2 之蓋體上
    側兩緣及左、右兩側，以被證3 之魔鬼氈固定於胸罩本體上
    ，且具有如系爭專利申請專利範圍第1 項之可遮蔽罩杯、防
    止罩杯外露，尤如穿著小可愛之功效，故組合被證2 及被證
    3 足以證明系爭專利申請專利範圍第1 項不具進步性。
  (6)系爭專利申請專利範圍第3 項為第1 項之附屬項，包含第1
    項之全部技術特徵，且具體界定所請連結部可為至少一母扣
    具，而該接合部可為至少一公扣具。雖然第3 項之扣具與被
    證3 所揭示之魔鬼氈並不相同，惟依據系爭專利說明書實施
    例揭示內容，連結部與接合部可包含一扣帶與扣具、一母扣
    具與一公扣具、一母魔鬼粘與一公魔鬼粘。由上可知，扣具
    與魔鬼粘皆屬系爭專利申請專利範圍第1 項所揭示之連結部
    與接合部；而就二者之連結功效而言，扣具較之魔鬼粘並無
    相對難以預期之功效。再者，系爭專利申請專利範圍第3 項
    之外襯布上緣兩側以扣合部連接於左、右肩帶部靠近罩杯之
    端部，乃屬系爭專利申請時之普通知識，故習於該項技藝人
    士者皆可基於被證2 、被證3 之組合，將被證2 之蓋體上側
    兩緣及左、右兩側以被證3 之魔鬼氈固定於胸罩本體上，且
    具有如系爭專利申請專利範圍第3 項所請可遮蔽罩杯、防止
    罩杯外露，尤如穿著小可愛之功效，被證2 結合被證3 足以
    證明系爭專利申請專利範圍第3 項不具進步性。
  3.被證2 與被證4 的結合，可否證明系爭專利申請專利範圍第
    1 項、第3 項不具進步性。經查：
  (1)系爭專利申請專利範圍第1 項藉由外襯布與胸罩本體之連結
    而具有可遮蔽罩杯、防止罩杯外露，尤如穿著小可愛之功效
    ，雖已見於被證2 。惟被證2 所揭示的連結方式與系爭專利
    申請專利範圍第1 項之範圍明顯不同（理由如前所述）。而
    證據4 係於遮胸布之上側邊兩端及下端部安裝第一鉤止件與
    第二鉤止件，以與胸罩連結，且鉤止件與相對應的鉤止帶皆
    可調節其長度，以配合胸罩等內衣之設計或尺寸而鉤止於最
    適當之狀態，此與系爭專利申請專利範圍第1 項直接用扣合
    部（19）連接外襯布上緣兩端於左、右肩帶部（14 ） （15
    ）上，以連結部（16）與接合部（18）之連結，將外襯布兩
    側固定於胸罩本體，二者使用之技術手段並不相同。
  (2)是以，被證2 、被證4 並未揭示系爭專利申請專利範圍第1
    項之外襯布與胸罩本體之連結方式，而習於該項技藝人士者
    亦難以輕易透過被證2 、被證4 之組合，達成系爭專利申請
    專利範圍第1 項之新型技術。再者，系爭專利申請專利範圍
    第1 項之遮蔽式胸罩結構確有遮蔽罩杯、防止罩杯外露，尤
    如穿著小可愛之功效，故被證2 、被證4 之組合不足以證明
    系爭專利申請專利範圍第1 項不具進步性。
  (3)系爭專利申請專利範圍第3 項為第1 項之附屬項，包含第1
    項之全部技術特徵，且具體界定所請連結部可為至少一母扣
    具，而該接合部可為至少一公扣具。惟被證2 、被證4 的組
    合既不足以證明系爭專利申請專利範圍第1 項不具進步性（
    理由如前述），自不足以證明系爭專利申請專利範圍第3 項
    不具進步性。
  4.被證2 、被證4 與被證5 的結合，可否證明系爭專利申請專
    利範圍第1 項、第3 項不具進步性。經查：
  (1)有關被證2 、被證4 與系爭專利之技術手段及功效比較已如
    前述；而被證5 之技術內容，係藉由第一、二結合件31、32
    的相互固結，能將內衣單元2 組裝在外衣單元1 中，而將第
    二結合件32拆離第一結合件31時，即能使內衣單元2 脫離外
    衣單元1 ，以便於更換或分開穿著。另依據說明書之揭示，
    第一、二結合件31、32為至少一對能拆離地相互卡扣在一起
    的鉤扣、至少一對能扣接在一起之開縫- 鈕扣，或為至少一
    對能綁固在一起的繫帶。
  (2)系爭專利申請專利範圍第1 項係直接用扣合部將外襯布上緣
    兩端連接於左、右肩帶部上，配合連結部與接合部之連結，
    將外襯布左、右兩側固定於胸罩本體，此與被證2 係以帶8
    繫於定位件6 ，可將蓋體裝附於胸罩本體；被證4 以第一鉤
    止件與第二鉤止件安裝該遮胸布於胸罩上，該第一鉤止件與
    第二鉤止件可配合已穿著內衣之設計或尺寸而調節其長度；
    被證5 使用第一、二結合件的相互固結，能將內衣單元2 組
    裝在外衣單元1 中之技術手段並不相同。再者，系爭專利申
    請專利範圍第1 項之遮蔽式胸罩結構，確有遮蔽罩杯、防止
    罩杯外露，尤如穿著小可愛之功效，故被證2 、被證4及 被
    證5 的組合不足以證明系爭專利請求項1 不具進步性。
  (3)系爭專利申請專利範圍第3 項為第1 項之附屬項，包含第1
    項之全部技術特徵，且具體界定所請連結部可為至少一母扣
    具，而該接合部可為至少一公扣具。惟被證2 、被證4 、被
    證5 的組合既不足以證明系爭專利申請專利範圍第1 項不具
    進步性（理由如前述），自不足以證明系爭專利申請專利範
    圍第3 項不具進步性。
六、綜上所述，被告所提出之被證2 結合被證3 足以證明系爭專
    利申請專利範圍第1 項、第3 項為不具進步性，而有專利法
    第107 條第1 項第1 款之撤銷原因，則依智慧財產案件審理
    法第16條第2 項規定，原告於本件民事訴訟中自不得以系爭
    專利權對於被告主張權利。從而，原告主張被告之系爭產品
    已落入系爭專利請求項第1 項、第3 項之範圍內而侵害系爭
    專利，依專利法第108 條規定準用同法第84條第1 項、第85
    條第1 項第2 款及民事訴訟法第244 條第4 項規定，請求被
    告等連帶賠償所受損害，而請求如訴之聲明所示，為無理由
    ，均應予駁回。原告之訴既經駁回，其假執行之聲請亦失所
    依附，應併予駁回。
七、因本件事證已臻明確，兩造其餘主張陳述及所提之證據，經
    本院斟酌後，認與判決結果不生影響，均毋庸再予論述，附
    此敘明。
據上論結，本件原告之訴為無理由，依民事訴訟法第78條，判決
如主文。
中    華    民    國    98    年    10    月   13     日
                      智慧財產法院第一庭
                                  法  官  王俊雄
以上正本係照原本作成。
如不服本判決，應於收受送達後20日內向本院提出上訴書狀，其
未表明上訴理由者，應於提出上訴後20日內向本院補提理由書狀
（均須按他造當事人之人數附繕本）。
中    華    民    國    98    年    10    月   13     日
                                  書記官  王英傑


司法院資訊處製作；財團法人民間司法改革基金會備份。
